臺灣高等法院臺中分院民事判決　100年度上字第245號
上　訴　人
即被上訴人　潘威中
訴訟代理人　吳光陸律師
　　　　　　廖瑞鍠律師
複 代 理人　蔡維娜
被 上 訴人
即 上 訴人　戴國斌
　　　　　　張德偉即姜傳瑩之繼.
　　　　　　張德俐即姜傳瑩之繼.
　　　　　　張祖浩即姜傳瑩之繼.
兼前列三人共同
訴訟代理人　張德仁即姜傳瑩之繼.
上列當事人間請求損害賠償事件，上訴人對於中華民國100年5月
27日臺灣台中地方法院98年度訴字第2721號第一審判決提起上訴
，本院於100年11月29日言詞辯論終結，判決如下：
    主  文
原判決關於(一)命張德仁、張德俐、張德偉給付部分，及該部分假
執行之宣告；(二)駁回潘威中後開第三項之訴部分，並訴訟費用之
裁判均廢棄。
上開廢棄(一)部分，潘威中在第一審之訴及假執行之聲請均駁回。
戴國斌應再給付潘威中新台幣壹佰玖拾萬肆仟玖佰拾元，及
自民國98年12月10日起至清償日止，按年息百分之五計算之利息
。
潘威中其餘之上訴駁回。
戴國斌之上訴駁回。
張祖浩之上訴駁回。
第一、二審訴訟費用，由潘威中負擔十分之一，餘由戴國斌負擔
。
本判決所命給付，潘威中於假執行程序實施前，如以新台幣陸拾
萬伍仟元為戴國斌供擔保後得假執行，但戴國斌於執行標的物
拍定、變賣或物之交付前以新台幣壹佰玖拾萬肆仟玖佰拾元
為潘威中預供擔保後，得免為假執行。
    事實及理由
甲、程序方面：
    按第二審上訴，為當事人對於所受不利益之第一審終局判決
    聲明不服之方法，在第一審受勝訴判決之當事人，自無許其
    提起上訴之理（最高法院22年度上字第3579號判例）。本件
    被上訴人即上訴人（以下稱被上訴人）張祖浩亦對原審判決
    提起上訴，然查原審判決中張祖浩乃係受勝訴判決之當事人
    ，依上開判例意旨，張祖浩提起上訴，自非合法，應予駁回
    。
乙、實體方面：
壹、上訴人即被上訴人潘威中（下稱上訴人）方面：
    上訴人於原審起訴主張：
一、被上訴人即上訴人（下稱被上訴人）戴國斌、張祖浩、張德
    仁、張德俐、張德偉為一家人，共同參與「合作自地自建計
    畫」，除訴外人姜傳瑩（已歿）選定A棟1、2樓編號1A、2A
    兩戶房屋外，另被上訴人戴國斌、張德仁、張德俐、張德偉
    分別選定A棟3、4、5、6樓編號各為3A、4A、5A、6A之房屋
    。但被上訴人等又共同由被上訴人戴國斌出名再加選B棟2樓
    編號2B房屋乙戶（下稱系爭房地），系爭房屋總價為4,837,
    000元，扣掉三信商業銀行「融資貸款」，加上代書費、外
    水電工程費、瓦斯工程費等，至少要支付250萬元。惟被上
    訴人等加選系爭房地後，只繳了共343,000元分期款後，即
    不再繳納，而被上訴人等為避免遭罰違約金，乃請求上訴人
    出面幫忙頂替系爭房地。上訴人答應幫忙頂替系爭房地，但
    上訴人實無法一年多內支付2,500,000元購買系爭房地，乃
    要求訴外人姜傳瑩於上訴人週轉不動時需借款給上訴人週轉
    ，被上訴人等卻趁機要求計算利息，且不斷製造糾葛，千方
    百計不肯將系爭房地過戶給上訴人，至此上訴人已向被上訴
    人等借款週轉151萬元。至工程興建完成，使用執照、所有
    權狀請領出來時，前述糾葛仍未解決，被上訴人等乃於88年
    2月2日請訴外人龍台營造公司負責人許金龍出面協調，會算
    結果證明上訴人除為頂替系爭房地而向被上訴人等借款週轉
    1,687,800元外，並未積欠被上訴人等其餘款項，兩造並簽
    訂「約定書」（下稱系爭約定書），約定上訴人應於三個月
    內清償1,687, 800元，被上訴人才願將系爭房地過戶給上訴
    人。
二、上訴人簽訂系爭約定書後，即依約定書第1項約定，於88年3
    月2日交付被上訴人等欠款之一半現金843,900元，被上訴人
    並收受兌領無誤。嗣上訴人再於88年3月15日交付其餘一半
    欠款現金843, 900元，惟被上訴人卻故意拒收上訴人交付之
    上開款項，並稱從未同意簽訂系爭約定書，系爭房地係被上
    訴人等付清款項云云。且訴外人姜傳瑩、被上訴人戴國斌並
    於88年4月2日至三信商業銀行，由二人連帶保證將「融資貸
    款」改成「抵押貸款」240萬元，惟被上訴人辦理抵押貸款
    ，卻又故意不繳納該貸款利息，上訴人期間陸續替被上訴人
    等代墊利息，使三信商業銀行未主動聲請拍賣系爭房地。此
    外，被上訴人等又以被上訴人戴國斌之名義，在外積欠訴外
    人余積誥2,593,000元，余積誥乃於97年6月13日聲請對仍係
    被上訴人戴國斌名下之系爭房地拍賣強制執行，直到97年11
    月4日始為臺灣臺中地方法院拍定。
三、綜上，系爭房地確為上訴人頂替所有，因被上訴人等之違約
    、詐欺及欠款不還等行為，造成上訴人所有之系爭房地遭被
    上訴人等債權人拍賣。又上訴人早已於簽訂合約書後第41天
    即以現金交還被上訴人等其餘欠款843,900元，被上訴人等
    卻故意拒收，「故意」以不正當行為阻止上訴人條件成就，
    依民法第101條及最高法院95年台上字第906號判例參照，應
    視為「條件已成就」。如今系爭房地因被上訴人等之故意行
    為，及可歸責於被上訴人等之事由即積欠余積誥2,593,000
    元，致系爭房地遭余積誥聲請拍賣且拍定予第三人所有，被
    上訴人等已經給付不能，依民法第226條及第184條規定，並
    參照最高法院29年上字第1139號及48年上字第481號判例意
    旨，上訴人自得依系爭協議給付不能的損害賠償請求權，請
    求全部債務不履行之損害賠償。另因訴外人姜傳瑩及被上訴
    人戴國斌、張德偉、張德俐、張德仁等5人為共同行為人，
    今姜傳瑩已死亡，被上訴人張祖浩為姜傳瑩之配偶，而被上
    訴人張德偉、張德俐、張德仁為姜傳瑩之子女，均為姜傳瑩
    之繼承人，故被上訴人等5人，應共同對上訴人負連帶損害
    賠償責任，以系爭房地總價4,837,000元扣掉三信商業銀行
    貸款2,400,000元，加上代書費、外水電工程費、瓦斯工程
    費分攤六分之一（即59,589元），以上合計為2,496,589元
    。
四、系爭房地確係上訴人於該戶建築中頂替而繳款興建，而兩造
    簽訂之系爭約定書第1項約定：「上訴人欠被上訴人1,687,8
    00元，給付被上訴人時，『同時』被上訴人『無條件』將戴
    國斌編號2樓B房屋過戶還給上訴人指定人，不得異議。」，
    是上訴人於88年3月15日付清欠款同時，被上訴人等即無權
    利去辦理抵押貸款，所以依民法第102條規定之反面解釋「
    始期絕不會屆至」，當然約定書第5項規定之前半段同時永
    遠失效。再上訴人必須於88年5月2日仍未付清欠款，被上訴
    人等才能依約定書第5項規定之後半段約定，沒收上訴人所
    有之系爭房地，結果上訴人已於88年3月15日付清欠款，是
    依民法第99條規定之反面解釋其「條件絕不會成就」，當然
    約定書第5項規定之後半段同時永遠失效，據上言之，約定
    書第5項約定當然於88年3月15日即已失效。是上訴人同時請
    求確認系爭約定書第5項條文自88年3月15日起失效。
貳、被上訴人方面
    被上訴人則以下列情詞置辯：
一、被上訴人張祖浩、張德偉、張德俐、張德仁部分：
    姜傳瑩僅為系爭約定書之代理人，並非系爭約定書之當事人
    ，被上訴人等自無須負連帶責任。退步言，縱認姜傳瑩亦為
    系爭契約之當事人（此為假設語氣，實則被上訴人否認之）
    ，惟本件係因上訴人不願依上開確定判決給付被上訴人戴國
    斌款項，致系爭房地之所有權無法移轉登記與第三人林添水
    ，此自為可歸責於上訴人，且不可歸責於被上訴人等之事由
    ，致給付不能，依民法第225條第1項規定，因不可歸責於債
    務人之事由，致給付不能者，債務人免給付義務，準此，被
    上訴人等自無庸給付，當然不能令姜傳瑩負連帶責任。嗣系
    爭房地因被上訴人戴國斌債務招法院執行拍賣，上訴人獲悉
    後仍相應不理，未出面解決並任由系爭房地招法院拍賣。是
    以上訴人主張因系爭房地遭法院拍賣，被上訴人等已給付不
    能，上訴人因而受有損失，並請求被上訴人等賠償，即無理
    由。
二、被上訴人戴國斌部分：
（一）依據本院89年度上易字第229號民事確定判決及最高法院
      93年度臺上字第1574號民事裁定，被上訴人戴國斌應於上
      訴人給付843,900元之同時，將系爭房地移轉登記與第三
      人林添水。惟該案件確定後，上訴人拒不付款辦理移轉登
      記，被上訴人戴國斌當然毋庸負擔任何債務不履行責任。
（二）本院96年度上易字第120號民事確定判決又認定，被上訴
      人戴國斌以系爭房地向三信商業銀行抵押貸款之2,400,00
      0元既應由第三人林添水負責清償，而成為買賣價金之一
      部分，是該抵押貸款2,400,000元在兩造之間即應由上訴
      人承擔。因系爭房地之抵押貨款應由上訴人承擔，兩造乃
      會在約定書第5點約定抵押貸款之利息由上訴人支付，上
      訴人所應繳納之抵押貸款利息即非上訴人所主張之三個月
      ；系爭房地之抵押貸款利息，既因上訴人取得系爭房地之
      所有權而應由其負責支付，自不能因上訴人不願給付被上
      訴人戴國斌843,900元，致被上訴人戴國斌拒絕履行系爭
      房地之所有權移轉登記，反而由被上訴人戴國斌負責支付
      。足證系爭房地之抵押貸款及利息應由上訴人承擔負責。
（三）兩造間之爭執經前案判決確定後，被上訴人戴國斌為了結
      此糾葛，曾於95年6月8日以存證信函催告上訴人儘速依判
      決確定事項辦理，詎上訴人仍惡意違約賴帳不付款，致由
      訴外人林添水繼續占用系爭房地，被上訴人戴國斌雖名義
      上為系爭房地產之所有權人，卻從未擁有使用、受益及處
      分等權利。而現因被上訴人戴國斌無法處理與第三人余積
      誥之債務，余積誥聲請拍賣系爭房地，並由林添水以3,20
      0,000元拍定，該3,200,000元扣除原本應由上訴人負擔之
      抵押貸款、利息違約金3,092,922元後，所剩無幾，更與
      上訴人本應給付被上訴人戴國斌之843,900元相差甚鉅，
      上訴人所謂不當得利云云，顯無理由。
（四）上訴人本應給付被上訴人戴國斌843,900元，且在其付款
      以前，抵押貸款利息應由上訴人承擔負責，業經前揭96年
      度上易字第120號民事確定判決認定明確。今上訴人拒未
      給付被上訴人戴國斌843,900元，房地抵押貸款利息、違
      約金691,922元、貸款本金240萬元，均應由上訴人負擔，
      而非由被上訴人戴國斌負擔，是被上訴人戴國斌得請求上
      訴人給付691,922元、843,900元及本金240萬元。本件訴
      訟若上訴人對被上訴人戴國斌有任何權利可資請求，被上
      訴人戴國斌主張抵銷抗辯。
參、原審經審酌兩造所提出之攻擊防禦方法後，認上訴人主張基
    於系爭約定書之約定，因可歸責於被上訴人之嗣後給付不能
    ，而依債務不履行之法律關係，請求被上訴人五人賠償因系
    爭房地遭拍賣之損害賠償，並請求確認系爭約定書第5條因
    條件確定不成就而確認無效；在被上訴人戴國斌、張德仁、
    張德俐、張德偉應給付1,804,667元，及各自起訴狀繕本送
    達翌日起至清償日止，按年息百分之五計算之利息範圍內，
    為有理由，而予准許，並依上訴人及被上訴人戴國斌、張德
    仁、張德俐、張德偉應之聲請，分別為供擔保後准、免為假
    執行之宣告，而駁回上訴人逾上開部分之請求及假執行之聲
    請。兩造均對於原審上開判決結果不利於己之部分聲明不服
    ，分別提起上訴。上訴人於本院上訴聲明為：(1)原判決不
    利上訴人之部分廢棄。(2)被上訴人戴國斌、張祖浩、張德
    偉、張德俐、張德仁等5人應共同給付上訴人2,496,589元及
    自起訴狀繕本送達翌日起至清償日止按年息5%計算之利息。
    (3)確認本案起訴之依據「約定書」，其中之約定事項第5項
    條文自88年3月15日起當即無效。(4)被上訴人等5人應共同
    負連帶賠償責任。(5)訴訟費用由被上訴人等5人共同連帶負
    擔。答辯聲明為：(1)對造之上訴駁回。(2)第二審訴訟費用
    由對造負擔。被上訴人於本院答辯聲明為：(1)上訴駁回。
    (2)上訴訴訟費用由上訴人負擔。上訴聲明為：(1)原判決不
    利上訴人之部分廢棄，上開廢棄部分，被上訴人於原審之訴
    及假執行之聲請均應予駁回。(2)上訴人願供擔保以免假執
    行。(3)第一、二審訴訟費用由被上訴人負擔。
肆、兩造不爭執之事實（本院卷第123頁背面）：
一、依照本院89年度上易字第229號判決，被上訴人戴國斌應於
    上訴人給付843,900元同時，將坐落臺中市○○街25巷53號2
    樓（建號：臺中市○○區○○段8860號）鋼筋混凝土造，面
    積109.79平方公尺一戶，及附屬建物陽台面積11.93平方公
    尺、雨棚面積4.96平方公尺及公共設施即北屯區○○段8869
    建號，面積521.52平方公尺，應有部分1萬分之866，以及將
    坐落之基地臺中市○○區○○段387號土地面積336平方公尺
    應有部分12分之1移轉登記與第三人林添水。
二、系爭房地因為戴國斌之債務而遭債權人余積誥申請強制執行
    經拍賣，而由林添水於97年11月4日拍定取得。
三、戴國斌於95年6月8日寄存證信函予潘威中，催告其儘速依法
    院判決事項辦理付款，據以辦妥交屋手續（原審卷第2宗第7
    2、73頁）。
四、潘威中95年6月26日寄發存證信函，要求被上訴人戴國斌移
    轉系爭房地及同時交付843,900元（原審卷第2宗第110至111
    頁）。
五、對於原審卷第1宗第156頁系爭房地拍賣後之強制執行分配表
    ，兩造對其形式上無意見（本院卷第124頁）。
六、對於三信銀行送款存根，兩造均不爭執（本院卷第166至167
    頁、第159頁背面至160頁）。
伍、本院得心證之理由：
一、按89年2月9日修正之民事訴訟法第244條第1項第2款，將原
    規定之「訴訟標的」修正為「訴訟標的及其原因事實」，乃
    因訴訟標的之涵義，必須與原因事實相結合，以使訴狀所表
    明請求法院審判之範圍更加明確。則於判斷既判力之客觀範
    圍時，自應依上訴人起訴主張之原因事實所特定之訴訟標的
    法律關係為據，凡屬確定判決同一原因事實所涵攝之法律關
    係，均應受其既判力之拘束，且不得以該確定判決言詞辯論
    終結前，所提出或得提出而未提出之其他攻擊防禦方法，為
    與該確定判決意旨相反之主張，此乃法院應以「既判事項為
    基礎處理新訴」及「禁止矛盾」之既判力積極作用，以杜當
    事人就法院據以為判斷訴訟標的之權利或法律關係存否之基
    礎資料，再次要求法院另行確定或重新評價，俾免該既判力
    因而失其意義，亦即既判力之「遮斷效」（最高法院42年度
    臺上字第1306號、51年度臺上字第665號判例意旨參照）。
    又確定終局判決之既判力客觀範圍，除及於後訴訟之訴訟標
    的與前訴訟之訴訟標的同一者（最高法院19年度上字第278
    號判例意旨參照）外，其為相反而矛盾（最高法院26年度渝
    上字第1161號判例意旨參照），或前訴訟之訴訟標的係後訴
    訟請求之先決法律關係者（最高法院29年度上字第975號判
    例意旨參照），亦均及之。查上訴人根據系爭約定書，提起
    請求系爭房地之所有權移轉登記事件之前案訴訟（即最高法
    院93年臺上字第1574號確定判決）（原審卷第1宗第39至42
    頁），該確定判決認定被上訴人戴國斌於88年2月2日授權姜
    傳瑩與上訴人約定於上訴人給付1,687,800元同時，被上訴
    人戴國斌將所分配之B棟2樓房屋（即門牌號碼為臺中市○○
    區○○街25巷53號2樓）及其基地過戶與上訴人所指定之人
    及訴外人林添水，並上訴人僅給付二分之一款項即843,900
    元予被上訴人戴國斌，因而判決被上訴人戴國斌於上訴人給
    付843,900元同時，將坐落臺中市○○街25巷53號2樓（建號
    ：北屯區○○段8860號）鋼筋混凝土造，面積109.79平方公
    尺1戶，及附屬建物陽台面積11.93平方公尺、雨棚面積4.96
    平方公尺及公共設施即北屯區○○段8869建號，面積521.52
    平方公尺，應有部分一萬分之八六六，以及將坐落之基地臺
    中市○○區○○段387號土地面積336平方公尺應有部分十二
    分之一移轉登記與第三人林添水。則上訴人對於被上訴人提
    起本件訴訟，其請求所依據之上揭原因事實，與前案之原因
    事實有同一、相反而矛盾，或前案訴訟標的為本件請求之先
    決法律關係之情事，依上說明，自為前案既判力所及，不因
    上訴人任為法律上定性而異其結果。是本件最高法院93年度
    臺上字第1574號前案確定判決，既已確認系爭約定書關於系
    爭不動產所有權移轉之法律關係，係存在於上訴人與被上訴
    人戴國斌之間，且僅被上訴人戴國斌一人負有移轉所有權之
    義務，是以被上訴人張德仁、張德俐、張德偉、張祖浩之被
    繼承人姜傳瑩當不負系爭房地之所有權移轉義務至明，是上
    訴人主張姜傳瑩為系爭房地所有權移轉登記之義務人，被上
    訴人張祖浩、張德仁、張德俐、張德偉繼承姜傳瑩上開契約
    關係云云，並無足採。
二、又依照最高法院93年度臺上字第1574號確定判決，被上訴人
    戴國斌應於上訴人給付843,900元同時，將坐落臺中市○○
    街25巷53號2樓（建號：臺中市○○區○○段8860號）鋼筋
    混凝土造，面積109.79平方公尺1戶，及附屬建物陽台面積
    11.93平方公尺、雨棚面積4.96平方公尺及公共設施即北屯
    區○○段8869建號，面積521.52平方公尺，應有部分1萬分
    之866，以及將坐落之基地臺中市○○區○○段387號土地面
    積336平方公尺應有部分12分之1移轉登記與第三人林添水。
    此有最高法院93年度臺上字第1574號民事確定判決（原審卷
    第1宗第39至42頁）、本院89年度上易字第229號民事判決（
    原審卷第1宗第24至37頁）在卷可憑，且為被上訴人所不爭
    執，揭諸上開法律規定，該案之既判力自有拘束兩造之效力
    ，於上訴人給付843,900元同時，被上訴人戴國斌即負有將
    系爭房地所有權移轉登記予上訴人所指定之第三人林添水之
    義務。
三、上訴人主張系爭房地因可歸責於被上訴人戴國斌之事由致給
    付不能，為有理由：
（一）按因可歸責於債務人之事由，致給付不能者，債權人得請
      求賠償損害。民法第226條第1項定有明文。復按因契約互
      負債務者，於他方當事人未為對待給付前，得拒絕自己之
      給付。但自己有先為給付之義務者，不在此限。民法第26
      4條亦定有明文。查，依前開最高法院93年度臺上字第157
      4號確定判決（原審卷第一宗第39至42頁），被上訴人戴
      國斌於上訴人給付843,900元同時，將坐落臺中市○○街
      25巷53號2樓（建號：臺中市○○區○○段8860號）鋼筋
      混凝土造，面積109.79平方公尺1戶，及附屬建物陽台面
      積11.93平方公尺、雨棚面積4.96平方公尺及公共設施即
      北屯區○○段88 69建號，面積521.52平方公尺，應有部
      分1萬分之866，以及將坐落之基地臺中市○○區○○段38
      7號土地面積336平方公尺應有部分12分之1移轉登記與第
      三人林添水之義務，是被上訴人戴國斌於上訴人尚未給付
      843,900元時，固得主張民法第264條第1項之同時履行抗
      辯拒絕給付，而不負給付遲延之債務不履行責任。然查，
      本件系爭房地因被上訴人戴國斌個人積欠訴外人余積誥及
      三信商業銀行股份有限公司借款，訴外人余積誥及三信商
      業銀行股份有限公司各向原審法院聲請對被上訴人戴國斌
      發支付命令（原審卷第3宗第13至16頁），經原審法院分
      別以92年度促字第9709號、93年度促字第44386號裁定核
      發支付命令確定後（原審卷第3宗第12頁），訴外人余積
      誥及三信商業銀行股份有限公司分別持該確定支付命令之
      執行名義向原審法院聲請對被上訴人戴國斌強制執行系爭
      房地，復經原審法院以97年度執字第46683號、97年度執
      字第66087號強制執行案件強制執行拍賣系爭房地（原審
      卷第1宗第59頁、第60至64頁），為訴外人林添水以3,200
      ,000元拍定，並經原審法院分配拍賣價金完畢，此據本院
      依職權調取原審法院97年度執字第46683號、97年度執字
      第66087號卷宗核閱無誤。是本件系爭房地係因被上訴人
      戴國斌積欠訴外人余積誥及三信商業銀行股份有限公司而
      遭法院強制執行拍賣，從而，被上訴人戴國斌於原審法院
      就系爭房地強制執行拍賣後，即陷於給付不能，且該給付
      不能之原因，亦係可歸責於被上訴人戴國斌。是上訴人主
      張被上訴人戴國斌因給付不能而為債務不履行等語，為有
      理由。
（二）被上訴人雖辯稱系爭房地遭法院拍賣，係因上訴人未依約
      給付843,900元，致其無法清償貸款而遭聲請強制執行，
      不可歸責於被上訴人戴國斌云云。然上訴人係基於系爭約
      定書（原審卷第1宗第57頁）對被上訴人戴國斌負給付價
      金843,900元之債務，並無因此即對被上訴人戴國斌所積
      欠他人之欠款負有任何債務，而被上訴人亦無提出證據證
      明上訴人與其約定，在系爭房地移轉登記前，承擔被上訴
      人戴國斌積欠訴外人余積誥及三信商業銀行股份有限公司
      之借款本金債務，且被上訴人戴國斌是否以上訴人所應給
      付之843,900元作為其清償訴外人余積誥及三信商業銀行
      股份有限公司債務之資金來源，亦僅係被上訴人戴國斌其
      資金運用之問題，尚不得遽認上訴人對其負有清償被上訴
      人戴國斌積欠訴外人債務之義務，是被上訴人所辯無法清
      償係因可歸責於上訴人云云，並無足採。
（三）上訴人因被上訴人戴國斌給付不能之債務不履行損害，即
      係無法取得系爭房地之損害，是其損害賠償額自應以系爭
      房地之價值計算。且查，系爭房地經原審法院民事執行處
      鑑價結果，其中系爭土地部分價格為740,000元、系爭建
      物部分（含附屬建物）價格為2,234,000元，合計2,974,0
      00元，嗣後系爭房地並經原審法院以3,200,000元拍定予
      第三人林添水，有不動產現值鑑估報告、拍賣筆錄及公告
      附於原審法院97年度執字第46683號執行卷宗及分配表在
      卷（本院卷第19、20頁）可稽，並經本院依職權調取上開
      民事強制執行卷宗核閱無誤。是本院認系爭房地之價值應
      以3,200,000元為適當，上訴人主張系爭房地之價值為4,8
      37,000元，顯係逾越系爭房地之價格，尚非可採，從而，
      上訴人基於債務不履行之損害賠償請求權，請求被上訴人
      戴國斌給付3,200,000元，自屬有據。
四、上訴人請求確認系爭約定書第5條無效，為無理由：
    按期限係當事人約定以將來確定事實之到來，決定其法律行
    為效力發生或消滅之一種附款，與條件乃當事人約定以將來
    客觀上不確定事實之成就與否，決定其法律行為效力發生或
    消滅之附款，並不相同。又附有停止條件之法律行為，固於
    條件成就時發生效力，但該條件如自始不能成就者，即應解
    為其法律行為無法律上效力之可言（最高法院85年度臺上字
    第1202號判決意旨參照）。本件上訴人主張系爭約定書第5
    條為附停止條件之約定，因其已於88年3月15日清償而無效
    云云。然查，系爭約定書第5條內容為（原審卷第1宗第57頁
    ）：「戴國斌編號2樓B房屋要貸款貳佰伍拾萬元還三信原有
    借款，利息由潘威中付，潘冠玲連帶保證人。欠甲方的壹佰
    陸拾捌萬柒仟捌佰元在三個月內還清，否則房屋由甲方全權
    處理，不得異議。」等語明確，是系爭房地應歸上訴人取得
    ，因系爭房屋以被上訴人戴國斌之名義登記，兩造會算後上
    訴人尚欠被上訴人1,687,800元，故兩造乃於約定書約定上
    訴人應於被上訴人給付1,687,800元之時，將系爭房地過戶
    還給被上訴人指定之人，並約定以登記被上訴人戴國斌名下
    系爭房地貸款2,500,000元作為清償三信商業銀行之原有借
    款，利息則由上訴人支付，且並無約定應於何期限內辦理貸
    款完畢；復參以上訴人於原審法院95年度訴字第1897號案件
    另案於95年9月8日審理時自陳「約定書當時的本意是房子有
    250萬元的融資貸款，後來轉為抵押貸款，但融資開始利息
    都是我繳納，因為房子是我的，所以我將欠乙方的1,687,80
    0元還他後，他就將房子還給我，一併將房子的抵押貸款轉
    換由我承擔。」等語，並參以本院89年度上易字第229號確
    定判決認為「約定書已書明係將系爭不動產過戶還給乙方等
    字，益證潘威中所指該戶係其於建築中頂下，而繳款所興建
    ，但僅因戴國斌為建築執照之起造人，故仍以其名義保存登
    記之事實無疑。又該房地價值多少，與過戶之代價是否相當
    ，及姜傳瑩之工程款糾紛關係如何，姜、戴二人究應如何分
    攤計算，係其內部問題；又以戴國斌之名義所辦房屋貸款，
    乃姜傳瑩為融資建築之用，先以土地向銀行聯貸，再於房屋
    為保存登記時，分戶於戴國斌名下，即戴國斌為原始建照之
    起造人，於潘威中頂下後，實質上要只出名之借名性質而已
    ，是其貸款似應一併由其繼受者承受。」（見89年度上易字
    第229號判決書第40、41頁），顯見上訴人亦承認系爭房地
    之抵押貸款於系爭房地交還後即應由其承擔。另上訴人於本
    院94年度上易字第412號案件審理時亦承認（原審卷第1宗第
    142至149頁）「被上訴人（即本件上訴人）已將系爭房地出
    售與林添水，並約定如系爭房地所有權移轉登記與林添水，
    林添水則同意向銀行辦理清償上訴人向三信商業銀行之貸款
    2,400,000元。」（見本院94年度上易字第412號判決書第11
    頁兩造不爭執事項第3點），被上訴人以系爭房地向三信商
    業銀行抵押貸款之2,400,000元既應由林添水負責清償，而
    成為買賣價金之一部分，是該抵押貸款2,400,000元在兩造
    之間即應由上訴人承擔。是系爭約定書第5條係針對系爭房
    地上抵押貸款應由何人清償之約定，其內容並無任何以將來
    客觀上不確定之事實成就與否決定法律行為效力發生之情形
    ，亦非屬期限之約定，是上訴人主張系爭約定書第5條為附
    停止條件之法律行為，有條件未成就而無效云云，並無足採
    ；另該抵押貸款由何人負擔之約定，其原因關係為上訴人給
    付被上訴人1,687,800元時，被上訴人戴國斌負有移轉系爭
    房地所有權予上訴人所指定之訴外人林添水之義務，至於嗣
    後以系爭房地辦理借款清償原三信借款，並非本件上訴人負
    給付價金及支付利息之原因，是上訴人主張系爭約定書第5
    條有原因欠缺而無效云云，仍屬無據。是上訴人主張確認系
    爭約定書第5條無效云云，為無理由。
五、被上訴人戴國斌主張以其對上訴人之債權抵銷上訴人之損害
    賠償債權，是否有理由，以下分述之：
（一）按二人互負債務，而其給付種類相同，並均屆清償期者，
      各得以其債務，與他方之債務，互為抵銷。但依債之性質
      不能抵銷或依當事人之特約不得抵銷者，不在此限。民法
      第334條第1項定有明文。
（二）843,900元之債權部分：
      上訴人依系爭約定書本應給付被上訴人戴國斌843,900元
      ，並經前案判決確定在案，且此部分並無給付不能之情形
      ，被上訴人戴國斌之移轉登記義務既因給付不能而以損害
      賠償代之，則被上訴人戴國斌主張對上訴人有843,900元
      之債權，並據以為抵銷之抗辯，即屬有據。
（三）691,922元之利息、違約金部分：
  １、學說上所謂之爭點效，係指法院於確定判決理由中，就訴
      訟標的以外當事人所主張之重要爭點，本於當事人辯論之
      結果已為判斷時，除有顯然違背法令，或當事人已提出新
      訴訟資料足以推翻原判斷之情形外，於同一當事人就與該
      重要爭點有關所提起之他訴訟，不得再為相反之主張，法
      院亦不得作相反之判斷，以符民事訴訟法上之誠信原則而
      言（最高法院100年臺上字第692號判決要旨參照）。查本
      件上訴人應負擔被上訴人戴國斌向三信商業銀行股份有限
      公司借款2,400,000元之利息，此據本院96年度上易字第
      120號判決確定（原審卷第1宗第150至154頁），且就兩造
      關於系爭房地之抵押貸款利息應由何人負擔？為該案之重
      要爭點，復經本院於96年度上易字第120號判決理由中詳
      述明確。又系爭約定書第5條係有效成立，且無嗣後無效
      之情形，業如前述。是揭諸上開法律規定及最高法院判例
      要旨，上訴人對於被上訴人提起本件訴訟，其請求所依據
      之上揭原因事實，與前案之原因事實有同一、相反而矛盾
      ，或前案訴訟標的為本件請求之先決法律關係之情事，依
      上說明，自為前案既判力所及，不因上訴人任為法律上定
      性而異其結果。是被上訴人戴國斌向三信商業銀行股份有
      限公司借款2,400,000元之利息即應由上訴人負擔。
  ２、系爭房地經原審法院強制執行拍定後，債權人三信商業銀
      行股份有限公司所分得之利息及違約金為合計691,922元
      （其中利息為93年2月6日至97年11月5日止共679,930元，
      違約金為97年6月6日至97年11月5日止共11,992元），有
      分配表一份在卷（本院卷第19、20頁），然查潘威中已代
      繳88年5月10日起至95年2月17日止之利息共計571,294元
      ，此為上訴人及被上訴人戴國斌於本院96年上易字第120
      號民事案件審理中所不爭執（本院96年上易字第120號卷
      第23頁），並有該案判決書一份在卷（原審卷第1宗第150
      至154頁），且經本院依職權調閱上開卷宗查閱無訛，另
      上訴人自95年2月18日起至97年11月5日止又墊付了至少13
      萬2000元，有三信商業銀行送款存根在卷可稽（本院卷第
      166、167頁），被上訴人對上開送款存根即係存入戴國斌
      之帳號一情亦不爭執（本院卷第159頁背面、160頁），僅
      陳稱三信商業銀行股份有限93年8月4日對被上訴人等聲請
      支付命令時，因姜傳瑩已死亡，伊等不清楚，故未聲明異
      議利息部分等語，從而上訴人既已向三信商業銀行股份有
      限公司繳交88年5月10日起至97年11月5日止，共703,294
      元之利息（571,294元＋132,000元＝703,294元），則分
      配表中所列計之93年2月6日至97年11月5日止之利息及違
      約金即非屬上訴人未清償之債務，亦非被上訴人戴國斌對
      上訴人所享有之債權，故而被上訴人戴國斌以此691,922
      元對上訴人主張抵銷，即非有據，至被上訴人戴國斌就三
      信商業銀行股份有限公司在強制執行程序中所分配之利息
      、違約金應如何主張權利，尚非本件所得審究之範圍。
（四）貸款本金240萬元部分：
      依88年2月2日系爭約定書所載，被上訴人戴國斌要以系爭
      房地辦理貸款250萬元以清償三信原有借款，利息由上訴
      人支付，有系爭約定書在卷可稽（本院卷第15頁），而嗣
      後被上訴人戴國斌隨即以戴國斌為義務人兼債務人於88年
      4月2日以系爭房地設定288萬元之最高限額抵押權，向三
      信商業銀行股份有限公司借款240萬元，有他項權利證明
      書附於原審法院97年度執字第66087號卷可稽，三信商業
      銀行股份有限公司並以此抵押債權聲請參與分配，而獲分
      配本金240萬元及利息、違約金，有分配表一份在卷（本
      院卷第19、20頁），而依系爭約定書所載，如系爭房地順
      利移轉登記給上訴人所指定之人，則此貸款應由上訴人承
      接，然因上訴人始終未依系爭約定書給付1,687,800元完
      畢，故系爭房地仍登記於被上訴人戴國斌名義，即仍屬被
      上訴人戴國斌所有，而三信商業銀行股份有限公司之抵押
      債務亦因系爭房地始終未過戶於上訴人所指定之人名下，
      故抵押債務亦屬被上訴人戴國斌所有，從而以戴國斌之系
      爭房地拍賣所得清償戴國斌積欠三信商業銀行股份有限公
      司之240萬元本金債務，並無不當之處，被上訴人戴國斌
      主張其對上訴人有240萬元，並據以主張抵銷云云，自非
      可採。
（五）綜上，上訴人得請求被上訴人戴國斌給付之金額3,200,00
      0元，經被上訴人戴國斌以上開金額843,900元抵銷後，上
      訴人尚得請求被上訴人戴國斌給付2,356,100元。
六、按數人負同一債務或有同一債權，而其給付可分者，除法律
    另有規定或契約另有訂定外，應各平均分擔或分受之；其給
    付本不可分而變為可分者亦同。又連帶債務之成立，以數債
    務人明示對於債權人各負全部給付之責任或有法律明文規定
    者為限，民法第271條、第272條分別定有明文。本件上訴人
    請求債務不履行之損害賠償屬屬金錢給付，本屬可分，原審
    判決認上訴人未舉證證明兩造有約定於系爭房地有給付不能
    之債務不履行時，被上訴人戴國斌、張德仁、張德俐、張德
    偉等人應負連帶賠償責任，故判決被上訴人戴國斌、張德仁
    、張德俐、張德偉應給付上訴人1,804,667元，而非連帶給
    付，依民法第271條規定，即各平均分擔，故被上訴人戴國
    斌依原審判決，乃應給付451,167元（1,804,667元÷4＝451
    ,167元，元以下四捨五入），本院既認定被上訴人戴國斌應
    單獨負債務不履行之損害賠償責任如上述，則被上訴人戴國
    斌除原審判決所判應給付451,167元外，尚應再給付上訴人
    1,804,933元（2,356,100元－451,167元＝1,804,933元）。
陸、綜上所述，本件上訴人及被上訴人戴國斌為系爭約定書中關
    於系爭房地交付價金及移轉登記之當事人，姜傳瑩並非系爭
    房地相關約定之當事人，被上訴人張祖浩、張德仁、張德俐
    、張德偉均無因繼承姜傳瑩而成為系爭約定書中系爭房地約
    定之當事人，且系爭房地確因可歸責於被上訴人戴國斌之事
    由致給付不能，且被上訴人戴國斌所為843,900元之抵銷有
    據。是本件上訴人主張基於系爭約定書之約定，因可歸責於
    被上訴人戴國斌之嗣後給付不能，而依債務不履行之法律關
    係，請求被上訴人戴國斌賠償因系爭房地遭拍賣之損害賠償
    於2,356,100元，及自起訴狀繕本送達翌日（即自98年11月
    30日寄存送達之日起算10日即98年12月10日）起至清償日止
    ，按年息百分之五計算之利息，為有理由，應予准許，逾此
    部分之請求為無理由，應予駁回；另其主張被上訴人張祖浩
    、張德仁、張德俐、張德偉繼承姜傳瑩系爭約定書之契約關
    係，依繼承及債務不履行之法律關係請求被上訴人張祖浩、
    張德仁、張德俐、張德偉與被上訴人戴國斌連帶給付，為無
    理由；及上訴人主張系爭約定書第5條因條件確定不成就而
    確認無效，亦無理由。原審對被上訴人戴國斌部分，僅准許
    上訴人451,167元本息部分之請求，而駁回上訴人潘威中對
    戴國斌之其餘1,904,933元（2,356,100元－451,167元＝1,8
    04,933元）本息之請求，尚有未當，潘威中上訴意旨指摘原
    判決此部分不當，求予廢棄改判，就上開對戴國斌之請求應
    准許部分，潘威中之上訴即有理由，原判決此部分應予廢棄
    ，爰由本院改判如主文第3項所示，並依潘威中、戴國斌之
    聲請，分別為供擔保後准、免為假執行之宣告，其餘潘威中
    之請求不應准許部分，原判決駁回上訴人之請求，核無違誤
    ，此部分潘威中之上訴為無理由，應予駁回。而原判決關於
    戴國斌應給付潘威中451,167元本息，及依潘威中、戴國斌
    之聲請，分別為擔保後准、免為假執行之宣告部分，核無不
    當，戴國斌仍執前詞，指摘原判決不當，求予廢棄，為無理
    由，應予駁回。另張德仁、張德俐、張德偉之上訴為有理由
    ，原判決此部分應予廢棄，爰由本院改判如主文第2項所示
    。又張祖浩之上訴為不合法，應予駁回。
柒、本件事證已明，兩造其餘主張及攻擊防禦方法核與本件判決
    結果不生影響，不予一一論述，附此敘明。
據上論結，本件張祖浩之上訴不合法，潘威中之上訴，一部有理
由、一部無理由，張德仁、張德俐、張德偉之上訴有理由，依民
事訴訟法第450條、第449條第1項、第79條、第463條、第390 條
第2項、第392條，判決如主文。
中    華    民    國   100    年    12    月    13    日
                民事第二庭    審判長法  官  邱森樟
                                    法  官  謝說容
                                    法  官  蔡秉宸
以上正本係照原本作成。
潘威中、戴國斌得上訴。
其他當事人不得上訴。
如對本判決上訴，須於收受判決送達後20日內向本院提出上訴書
狀，其未表明上訴理由者，應於提出上訴後20日內向本院提出上
訴理由書（須按他造人數附具繕本）。
上訴時應提出委任律師為訴訟代理人之委任狀。具有民事訴訟法
第466條之1第1項但書或第2項之情形為訴訟代理人者，另應附具
律師及格證書及釋明委任人與受任人有該條項所定關係之釋明文
書影本。如委任律師提起上訴者，應一併繳納上訴審裁判費（若
於原審有准訴訟救助，則暫免繳裁判費）。
                                    書記官  紀美鈺
中    華    民    國   100    年    12    月    15    日
                                                      Ｓ